最高法院民事判決　　　　　　一○○年度台上字第一七一四號
上　訴　人　國防大學
法定代理人　陳永康
訴訟代理人　林清源律師
被 上訴 人　榮民工程股份有限公司
法定代理人　王央城
被 上訴 人　益鼎工程股份有限公司
法定代理人　任惠昌
共　　　同
訴訟代理人　劉志鵬律師
　　　　　　吳詩敏律師
　　　　　　王雪娟律師
　　　　　　陳永昌律師
上列當事人間請求增加給付事件，上訴人對於中華民國九十九年
八月二十五日台灣高等法院第二審判決（九十七年度重上字第七
二號），提起上訴，本院判決如下：
    主  文
原判決除假執行部分外廢棄，發回台灣高等法院。
    理  由
本件上訴人之法定代理人已變更為陳永康，被上訴人榮民工程股
份有限公司（下稱榮工公司）之法定代理人則變更為王央城。其
等分別聲明承受訴訟，核無不合，先予敘明。
次查被上訴人主張：伊等前共同標得上訴人「國防大學率真分案
主體工程」（下稱系爭工程）標案後，於民國九十二年十一月十
二日與上訴人簽訂工程契約（下稱系爭契約）。嗣經上訴人同意
及行政院公共工程委員會（下稱工程會）之調解，原定九十四年
八月三十日之完工日期，展延（變更）至九十五年五月三十一日
，且伊等已於九十六年四月中旬完工。系爭工程於工期及展延期
間，因營建物料價格發生劇烈變動，非伊等於訂約時所得預料，
如仍按原約定履約，對伊等顯失公平。伊等自得依行政院於九十
二年四月三十日、九十三年五月三日頒布之「因應國內鋼筋價格
變動之物價調整處理原則」（下稱鋼筋物調原則）、「中央機關
已訂約工程因應國內營建物價變動之物價調整處理原則」（下稱
營建物調原則），及民法第二百二十七條之二之規定，請求上訴
人增加給付自九十二年十一月二十六日起至九十五年五月三十一
日為止之第一期至第九期工程款，共計新台幣（下同）二億二千
五百十一萬四千八百六十四元等情。爰求為命上訴人如數給付，
及其中一億二千二百八十五萬三千一百四十一元自九十五年三月
十四日起；另六千二百四十九萬八千五百六十三元自九十五年七
月二十九日起；其餘三千九百七十六萬三千一百六十元自九十六
年五月五日起，均加付法定遲延利息之判決。
上訴人則以：營建物調原則係屬行政規定，且兩造又未依該原則
之相關規定，辦理契約變更，被上訴人自不得據以為請求之依據
。又營建物調原則於九十三年五月三日始公布，除不能溯及適用
於系爭契約外，縱有適用，因依系爭契約第四條第七項之約定，
被上訴人亦已拋棄其訂約後因營建材料物價上漲而得請求上訴人
為增加給付之權利，自不得為調整工程款之請求。再行政院於九
十二年四月三十日即頒布鋼筋物調原則，被上訴人為專業大型營
造廠商，於系爭契約之訂定時，已得以預見鋼價持續飆漲及連帶
帶動其他營造原物料價格之上漲；且於該契約為（展延）變更時
，亦已知悉物價之變動情形，自不得再依民法第二百二十七條之
二之規定，請求上訴人增加給付。另物價調整為不可抗力災害之
一種，依系爭契約第十二條約定，仍應由被上訴人自行負擔。此
外，被上訴人於工程會就展延工期所成立之調解，已同意捨棄因
工期展延期間所生包括物價調整工程款在內之費用請求權，尤不
得再向伊為請求。縱認被上訴人得為請求，其發生於九十五年三
月三十日以前部分，已逾一年之請求權時效期間，伊得拒絕給付
等語，資為抗辯。
原審將第一審駁回被上訴人之訴之判決予以廢棄，改判如其聲明
，無非以：兩造不爭執系爭契約原定完工日為九十四年八月三十
日，嗣因上訴人同意及工程會之調解，將完工日期展延至九十五
年五月三十一日之事實，堪認為真實。被上訴人依營建物調原則
，請求上訴人為增加給付，固屬不應准許。惟系爭契約第四條第
七項關於「本工程不依物價指數調整變動辦理契約價金之調整，
承商應自行將可能之物價波動因素納入標價考量」之約定，應於
系爭契約標的之金屬製品材料於履約期間之價格漲跌幅度正常，
在當事人締約時之風險評估範圍內，始有適用。倘於訂約後，金
屬製品材料之價格波動超逾一般正常幅度，非締約當時所得預料
，依原訂價格顯失公平者，仍有情事變更原則之適用。斯時，該
條項之約定，即不足以排除被上訴人依民法第二百二十七條之二
第一項之規定，請求上訴人為增加之給付。審酌系爭契約簽訂之
九十二年間，雖平均物價尚呈現平穩趨勢，然營建物料價格已劇
烈變動。九十二年、九十三年間金屬製品材料價格，更為飆漲，
行政院為此頒布鋼筋物調原則、營建物調原則因應。及系爭契約
預定完工日為九十四年八月三十日，嗣因履約爭議經工程會之調
解，自九十四年十月十六日起展延完工日至九十五年五月三十一
日。而該展延工期之原因，存有若干上訴人之施工管理問題。可
認此工期之展延，非被上訴人締約時所得預見，就該展延期間之
物價指數變動導致施工成本增加，顯非兩造締約時所得預見，單
令被上訴人承擔，顯失公平等各情。則被上訴人依民法第二百七
十七條之二第一項規定，按為中央機關普遍採用之營建物調原則
規定之計算方式，請求上訴人增加給付自九十二年十一月二十六
日起至九十五年五月三十一日止之第一期至第九期之工程款，合
計二億二千五百十一萬四千八百六十四元（詳如被上訴人所提一
審卷十頁、十一頁之物價調整款計算總表）。及其中一億二千二
百八十五萬三千一百四十一元自九十五年三月十四日起；另六千
二百四十九萬八千五百六十三元自九十五年七月二十九日起；其
餘三千九百七十六萬三千一百六十元自九十六年五月五日起，加
付之法定遲延利息。既無被上訴人於工程會之調解中已為權利之
捨棄，或該請求權已罹於時效而消滅之情形，自應准許等詞，為
其判斷之基礎。
按契約成立後，情事變更，非當時所得預料，而依其原有效果顯
失公平者，當事人得聲請法院增、減其給付或變更其他原有之效
果，固為八十八年四月二十一日修正公布，八十九年五月五日施
行之民法第二百二十七條之二第一項所明定；且此項規定，依民
法債編施行法第十五條之規定，於民法債編修正施行前發生之債
，亦有適用。惟情事變更原則，旨在規範契約成立後有於訂約當
時不可預料之情事發生時，經由法院裁量以公平分配契約當事人
間之風險及不可預見之損失。倘於契約成立時，就契約履行中有
發生該當情事之可能性，為當事人所能預料者，當事人本得自行
風險評估以作為是否締約及其給付內容（如材料、價金等）之考
量，自不得於契約成立後，始以該原可預料情事之實際發生，再
依據情事變更原則，請求增加給付。本件系爭契約第四條第七項
既記載：「本工程不依物價指數調整變動辦理契約價金之調整，
承商（即被上訴人）應自行將可能之物價波動因素納入標價考量
。」等語（見一審卷七二頁）。似見兩造已預見於系爭契約訂定
後，工程進行期間，非無發生物價變動情事之可能。且經被上訴
人將之納入標價考量後，始與上訴人締約，並明確約定不依物價
指數調整工程款。果爾，倘該契約條項之約定，未違反公序良俗
或強制規定，又無其他無效之情形。則上訴人一再抗辯：本於私
法自治及契約自由之原則，不得捨系爭契約第四條第七項之約定
不予適用；該契約條項之約定，應排除民法第二百二十七條之二
第一項規定之適用等語（同上卷二八五頁、二八六頁；原審卷第
一宗六五頁、六六頁），即屬重要之攻擊防禦方法。何以不可採
？未據原審於判決理由項下說明其取捨意見，已有判決不備理由
之違誤。又民法第二百二十七條之二第一項所定之情事變更原則
，旨既在規範契約成立後，有於訂約當時不可預料之情事發生時
，經由法院裁量以公平分配契約當事人間之風險及不可預見之損
失。則法院依該原則為增加給付之判決時，仍應本於客觀公平之
標準，審酌一方因情事變更所受損失、他方所得之利益，及其他
實際情狀，以定其增加給付之適當數額。本件縱認被上訴人得依
民法第二百二十七條之二第一項之規定，請求上訴人為增加給付
，惟原審未就被上訴人因情事變更所受之損失究為若干？上訴人
因情事變更所得之利益又係如何？有無影響定其適當給付數額之
其他實際情形？等，詳加調查審認前。徒以：營建物調原則規定
之計算方式，為中央機關普遍採用等情詞，遽依該物調原則所定
之計算方式，命上訴人增加給付，而為其不利之判決，仍不無速
斷，而難以昭折服。上訴論旨，指摘原判決不當，求予廢棄，非
無理由。
據上論結，本件上訴為有理由。依民事訴訟法第四百七十七條第
一項、第四百七十八條第二項，判決如主文。
中    華    民    國  一○○  年    十    月    六    日
                      最高法院民事第六庭
                          審判長法官  陳  淑  敏  
                                法官  吳  麗  女  
                                法官  簡  清  忠  
                                法官  王  仁  貴  
                                法官  陳  玉  完  
本件正本證明與原本無異
                                      書  記  官  
中    華    民    國  一○○  年    十    月   十八   日
                                                      v